臺灣高等法院臺中分院民事判決　八十九年度上字第四六八號
　　　上　訴　人　甲○○
右當事人間拆屋還地事件，上訴人對於中華民國八十九年八月十八日臺灣臺中地方法
院八十八年訴字第一九七八號第一審判決提起上訴，本院判決如左：
      主      文
原判決關於(一)主文第一項命上訴人應將坐落臺中市○○區○○段三一一二地號土地如
原判決附圖Ａ所示面積一四五平方公尺之地上物拆除，將土地交還被上訴人及共有人
全體部分；(二)主文第二項命上訴人應給付被上訴人及共有人全體於超過新台幣十三萬
六千元及其利息部分，與各該部分之假執行宣告，暨訴訟費用之裁判除確定之部分外
均廢棄。
右廢棄部分被上訴人在第一審之訴及假執行之聲請，均駁回。
其餘上訴駁回。
第一、二審訴訟費用除確定部分外，由被上訴人負擔。
    事實與理由
一、按當事人死亡者，訴訟程序在有繼承人、遺產管理人或其他依法令應續行訴訟之
    人承受其訴訟之人承受其訴訟以前當然停止，民事訴訟法第一百六十八條定有明
    文。查本件經原審判決後，被上訴人廖學思於民國八十九年九月四日死亡，廖賴
    員、丙○○、戊○○、丁○○、乙○○為其法定繼承人，有死亡證明書、繼承
    系統表及戶籍謄本附卷可參（見本院卷一第一八二至一八七頁），而己○○○、
    丙○○、戊○○、丁○○、乙○○於本院審理中已依法承受訴訟，揆之民事訴訟
    法第一百七十五條、第一百七十六條及第一百七十八條規定，自屬合法，應由其
    等承受訴訟，合先敘明。
二、被上訴人丙○○經合法通知未於言詞辯論期日到場，核無民事訴訟法第三百八十
    六條各款所列情形，爰依上訴人聲請，由其一造辯論而為判決。
三、本件被上訴人起訴聲明求為判決：（一）上訴人應將坐落臺中市○○區○○段三
    一一二地號土地如原判決附圖Ａ所示面積一四五平方公尺之地上物拆除，將土地
    交還被上訴人及共有人全體；（二）上訴人應給付被上訴人及共有人全體新台幣
    （下同）十六萬一千五百元及自起訴狀送達翌日起至清償日止，按週年利率百分
    之五計算之利息；（三）願供擔保請准宣告假執行。請求原因事實如下：
（一）坐落台中市○○區○○段三一一二地號土地為被上訴人及訴外人廖阿樣等一百
      十九人所共有，上訴人承租上開土地中如原判決附表Ａ所示土地（下簡稱系爭
      土地），本應依約給付租金，繳交方式為每年分二期繳，每期八千五百元。詎
      上訴人自民國七十九年起，即未依約給付租金，屢經催繳，均置之不理。嗣經
      共有人於八十七年三月十一日發函終止租約，再以起訴狀送達之日為終止契約
      之意思表示。系爭租約既已終止，上訴人占有系爭土地，顯無理由。按各共有
      人對於第三人，得就共有物之全部，為本於所有權之請求，但回復所有物之請
      求，僅得為共有人全體之利益為之，民法第八百二十一條定有明文。被上訴人
      雖僅為系爭土地之部分共有人，但揆諸上開法條規定，被上訴人自得提起本訴
      。爰本於民法第四百五十五條及同法七六七條規定，請求上訴人返還承租使用
      之系爭土地予被上訴人及共有人全體。
（二）按房屋出租人定期催告承租人支付租金之方式未有一定，最高法院三十九年台
      上字第五五四號判例可資參酌，被上訴人在發函終止租約前，確經系爭土地代
      表人即系爭土地管理委員會之主任委員廖學時多次定期催告，且廖學時於催告
      當時並交付上訴人所積欠租金之明細表於上訴人，此業經廖學時到庭詳證在卷
      ，然上訴人僅於八十六年給付七十八年第二期之租金後，即未再給付租金，嗣
      廖學時再多次催促上訴人繳交，惟上訴人皆未繳交，被上訴人始發函終止租約
      ，故上訴人辯稱系爭租賃契約於終止前未經催告一節，應不可採。證人廖本福
      八十九年十二月八日亦證稱積欠租金期間到甲○○住處去收，但沒有收到等語
      ，上訴人辯稱被上訴人終止租約前未定相當期限催告一節，應與事實有違。
（三）系爭租約終止前，並未約定租金之給付須出租人前往承租人處收取，出租人雖
      曾至承租人處收取租金，但此僅是出租人給予承租人之便利，並非兩造曾約定
      依承租人之住處為租金之清償地，證人廖本福證稱：收租方式都是到承租人住
      處去收一節，應與事實有違。系爭土地之共有人因上訴人積欠多年租金未給付
      ，嗣決定終止租約並議決由被上訴人之名義起訴請求，此有會議紀錄可稽，換
      言之，被上訴人亦非上訴人所稱無權行使權利之人。此外，縱被上訴人曾將系
      爭土地之出租管理事宜授權其他共有人行使管理權，惟本件系爭租約既經終止
      ，被上訴人當亦可本於共有人之身份，行使民法第七六七條之所有物返還請求
      權。
（四）本件上訴人為規避其未按期給付租金之責任，明知被上訴人所委任處理租賃相
      關事宜之廖學時為系爭土地之代表人，竟指稱系爭土地之代表人為廖本賢，而
      認被上訴人已將土地之管理權利授予廖本賢，自不得再主張行使民法第八二一
      條之權利云云。惟查：廖學時為含系爭土地在內之西屯區○○段九三○地號等
      六十二筆土地管理委員會之主任委員，廖學時於開會當選代表人後業分別於八
      十六年十月十六日及八十七年十月二十六日通知各共有人及承租人共有基地管
      理相關事宜，及各承租人積欠之租金，且廖學時於八十六年八月十七日並與廖
      本福至各承租人處認識各承租人併收取租金，此業經廖本福及廖學時於鈞院準
      備程序時證述在卷，故廖學時為系爭土地之代表人，應無疑義。至廖本賢實係
      系爭土地前任之代表人，此有廖本賢八十六年八月十七日將系爭土地之相關資
      料移交予廖學時之移交清卌及廖本賢書寫予廖學時之書信可證，故上訴人辯稱
      被上訴人不得行使權利一節，應無可採。
（五）另上訴人辯稱廖學時對系爭土地所有之應有部分未達一萬八千分之五百以上，
      依台中市○○區○○段九三○地號等六十二筆共有基地共有人組織章程及管理
      規約第五條之規定，應不得任系爭土地之代表人云云。但按上開第五條規定：
      「本會會員擔任公職者，必具產權在一萬八千分之五百以上者，身心健康、有
      熱心、肯耐勞服務者為限，未達上開產權者，得湊足合併取得同意書者，不在
      此限。」查系爭土地於廖學時取得代表人之資格時，雖以其名義登記之應有部
      份未達上開所規定之數額，然廖學時於當時已取得被上訴人之同意，故就廖學
      時任代表人之資格亦應無上訴人所稱之疑義。
（六）上訴人於本件系爭租約終止前，仍有給付租金之義務，然上訴人自七十九年起
      即未依約給付租金與系爭土地之全體共有人，至本件租約終止前即八十六年，
      尚欠租金十三萬六千元，故依民法第四百二十一條之規定請求，而八十七年至
      本件訴訟提起時（即八十八年六月止），上訴人繼續使用系爭土地，使被上訴
      及全體共有人受有相當於租金之損害，故依不當得利之法律關係請求上訴人及
      全體共有人給付此部分之損害即二萬五千元（八十八年七月至上訴人遷離系爭
      土地時之損害，被上訴人保留請求權）。
四、上訴人則請求駁回被上訴人之訴，答辯以：
（一）按土地法第一百零三條第四款規定租用建築房屋之基地，承租人積欠租金額，
      除以擔保現金抵償外，達二年以上時，出租人得收回。此之積欠租金額達二年
      以上係指承租人受催告給付租金時，所積欠之租金已達二年份之租金總額而言
      ，最高法院八十八年台上字第九六一號判決可資參照。本件上訴人前於民國八
      十六年十月廿七日尚給付一萬元之租金與前來收取租金之訴外人廖學時，除有
      收據一紙可稽外，更經證人廖本福證稱：「這是我於八十六年十月廿七日帶廖
      學時去收的沒錯」等語，顯見上訴人於八十六年尚有給付租金。且依常理而論
      ，當年給付者自為當年之租金，又據被上訴人主張每期八千五百元之租金而論
      ，上訴人顯已預付下期部分租金，則被上訴人主張上訴人自七十九年即未繳租
      金，屢經催繳，均置之不理，即與事實不符。縱認上訴人於八十六年十月廿七
      日所繳交者確係七十八年第二期之租金，則廖學時既已收受，顯見已同意上訴
      人延期清償租金，則其欲終止租約，更須踐行定相當期限催告繳交租金之法定
      程序，否則其所為之終止租約，難謂合法。此外，上訴人並於八十八年十一月
      廿六日、八十九年五月十八日辦理租金提存，從而上訴人並無積欠租金，其占
      有系爭土地係有權占有，無不當得利可言，則被上訴人訴請拆屋還地等請求，
      於法顯屬無據。
（二）系爭租地建屋之收租方式，確係出租人至承租人住處收取，此業經證人廖本福
      證明屬實，八十七年起因出租人之代表權發生爭議，出租人即未前往收取租金
      ，才會造成承租人積欠租金之假相。按房屋之出租人定期催告承租人支付租金
      之方式固未有一定，惟支付租金之催告屬於意思通知之性質，其效力之發生，
      應準用民法關於意思表示之規定，亦即對話而為意思表示者，其意思表示，以
      相對人了解時，發生效力。非對話而為意思表示者，其意思表示，以通知達到
      相對人時發生效力。廖學時並無定期催告上訴人繳交租金，不論其所為催告之
      意思通知係屬對話或者非對話，皆未達到上訴人，上訴人自無從知悉了解。證
      人廖學時雖證稱：我八十六年十二月二十日我又發了一份通知要甲○○女士繳
      清租金欠款，惟同時亦表示我寄平信，沒有甲○○收受八十六年十二月二十日
      通知的證明，顯見被上訴人並未能舉證已踐行定相當期限催繳租金之法定程序
      。雖證人廖本福曾證稱：積欠租金期間，到甲○○住處去收，但沒有收到云云
      ，縱其所稱為真，惟其所稱「有去收，但沒有收到」等語，亦僅係收租之事實
      狀況，絕非係定期催繳之意思通知。況且，廖學時並非系爭土地之共有人，亦
      非出租人，絕無催告繳交租金之權，縱認廖學時曾為催告，亦不發生催告之效
      力，蓋依其所稱之催告因未定相當期限，與應定相當期限催告之法定程序不合
      ，自未發生催告之效力。
（三）系爭共有土地之原代表人廖學古於民國八十四年六月十八日辭去代表人之職，
      即由代表人大會推選廖本賢為繼任土地共有代表人，廖本福為副代表人，其中
      被上訴人廖學思亦簽署該份同意書，其同意內容及授權包括：將有關土地、出
      租、出售，授權接洽處理租金之收配及土地改良等一切行為；共有基地依法要
      出售時，必需開大會通過後，始得處理之；出租收益而調解或與訴訟之一切行
      為。是被上訴人既已將共有土地出租收益而調解或與訴訟之一切行為授權與代
      表人，則不得再另行主張其民法第八百二十一條之權利，從而被上訴人另提起
      本訴，自屬無理由。
（四）綜上所述，訴外人廖學時因非屬系爭土地共有人，亦非有代表權人，即無權終
      止租賃契約，且又因其終止租約之前未踐行定相當期限催告交付租金之法定程
      序，其終止租約即未合法，未發生終止租約之效力，是兩造之租賃契約仍屬有
      效存在，上訴人並分別於八十八年十一月廿六日、八十九年五月十八日、八十
      九年十一月二十二日、九十年八月十五日辦理各期租金提存，且該租金業經廖
      本賢、廖本福所領取，上訴人並無積欠租金，其占有系爭土地係有權占有，並
      無不當得利可言，則被上訴人訴請拆屋還地等請求，顯屬無據。
五、原審法院斟酌兩造之主張及攻擊防禦之結果，認為被上訴人之訴為有理由，判決
    如上訴人起訴聲明第一、二項所示，並就兩造陳明願供擔保請准宣告假執行，與
    免為假執行之聲請，分別酌定相當擔保金額併准許之。上訴人不服，提起上訴，
    聲明求為判決：（一）原判決廢棄；（二）右廢棄部分，被上訴人在第一審之訴
    及假執行聲請均駁回等語。被上訴人則答辯聲明求為判決駁回上訴人之上訴。
六、按建築房屋基地之出租人，以承租人積欠租金達二年以上為原因，得終止租賃契
    約，為民法第四百四十條第三項所明定，惟前開終止租約，仍應依民法第四百四
    十條第一項規定定相當期限催告承租人支付租金，必承租人於其期限內不為支付
    者，始得終止租賃契約，非謂一有承租人欠租達二年以上之事實，出租人即得隨
    時終止租賃契約，最高法院六十八年台上字第七七七號判例可資參照。本件被上
    訴人主張系爭土地為被上訴人及訴外人廖阿樣等一百十九人所共有，上訴人承租
    系爭土地，依約繳交方式為每年分二期繳，每期八千五百元之事實，業據提出地
    籍圖謄本、土地登記簿謄本為證，又系爭土地為上訴人所租用建築房屋之事實，
    亦據原審勘驗現場屬實，製有勘驗筆錄一份、現場圖一份，並命臺中市中興地政
    事務所測量系爭土地使用現況及使用面積，製有複丈成果圖一份附於原審卷足稽
    ，並為兩造所不爭執，均堪信為真實。惟被上訴人主張上訴人遲延給付租金達二
    年以上，經合法催告仍置之不理，被上訴人已於八十七年三月十一日終止租約，
    上訴人應給付七十九年至八十六年間之租金，並拆屋還地及返還占有系爭土地之
    不當得利等情，則為上訴人所否認，並以前詞置辯，職是，本件爭點厥在於：（
    一）上訴人有無遲延給付租金達二年以上情事；（二）系爭租約是否經合法終
    止；（三）被上訴人給付租金之請求有無理由。經查：
（一）上訴人是否遲延給付租金達二年以上部分：
      本件被上訴人主張上訴人自七十九年間起即未依約繳納租金一節，業據證人廖
      本福到庭證稱：「積欠租金期間有到甲○○住處去收，但沒有收到」等語（見
      本院卷一第五四頁）、廖學時證述：「八十六年十月二十七日我有與廖本福再
      去向甲○○女士要租金，她只交七十九年第三季的租金一萬元」等語（見本院
      卷一第一二八頁）明確。而參以系爭租約每次收取租金均開立收據，並將其中
      一聯由承租人收受之事實，業據證人廖本福證稱明確（見本院卷一第五六頁）
      。上訴人抗辯其未遲延繳交租金達二年以上，雖據提出八十五年一月十九日、
      八十六年十月二十七日之收據、國庫存款收款書，及原審八十八年度存字第五
      二六四號、八十九年度存字第一八二九號、四六四０號，及九十年度存字第三
      六六八號提存書為證，然觀諸上訴人提出之國庫存款收款書、提款書，其上所
      載之提存時間，分別係八十八年十一月二十六日、八十九年五月十八日、八十
      九年十一月二十二日、九十年八月十五日，且係提存八十七年度至八十九年度
      之租金（見本院卷二第八三至九四頁）。而上開收據，其上載明係繳付七十八
      年第一、二期之租金，則上訴人就七十九年至八十六年間未繳付租金之事實，
      均未能提出收據證明，被上訴人主張上訴人自七十九年間起即未繳租金之事實
      ，應堪信實，則迄於被上訴人主張終止租約之八十七年三月十一日，上訴人積
      欠租金已達二年以上，堪以認定。
（二）被上訴人是否已合法終止租約部分：
      本件被上訴人主張廖學時具有管理委員會主任委員資格，經多次定期催告後終
      止系爭租約之事實，為上訴人所否認，辯稱：廖學時並非主任委員，其催告給
      付租金、終止租約均非合法，查：
  １、依被上訴人所提出包含系爭土地在內之台中市○○區○○段九三０地號等六十
      二筆共有基地共有人組織章程及管理規約第四條、第五條之規定：「本會以十
      二部全體共有持分者為本會會員最高機構。」、「本會會員擔任公職者，必具
      產權在500/180000以上者，....  未達上開產權者，得湊足合併取得同意書者
      ，不在此限。」（見原審卷第二七頁）。本件廖學時並非系爭土地共有人之事
      實，業經廖學時到庭證述明確（見本院卷一第一二七頁），亦有上訴人所提出
      之系爭土地之全部土地謄本在卷可稽。依前開章程約定，廖學時既非共有人，
      自不得任代表人。
  ２、本件被上訴人主張廖學時係共有土地管理委員會主任委員，固據提出八十六年
      四月廿日西屯區○○段九三０地號等六十二筆共有人第二次開會紀錄及通知之
      影本為證（見原審卷第二五、二六頁、第三五頁），然細閱上揭開會記錄，並
      未見共有人參與、承認之簽名，被上訴人亦未能提出該開會記錄上所指簽到簿
      ，以證明確有被上訴人所指推選廖學時為主任委員之事實。雖證人廖本福到庭
      證述：選任廖學時為代表是經過推選等語（見本院卷第二０一頁），然亦未能
      證明被上訴人主張之推選，業經共有人之同意。綜上，被上訴人主張廖學時受
      推選為系爭土地管理委員會主任委員一節，就其提出之開會記錄、及證人廖本
      福證言，未能證明已得系爭土地共有人之同意，依其舉證，不能證明廖學時具
      有主任委員資格而有催告給付租金、終止租約權限。
  ３、被上訴人主張定相當期限催繳租金一節，雖證人廖本福曾證稱：「積欠租金期
      間有到甲○○住處去收，但沒有收到。」等語（見本院卷第五四頁），然其僅
      證述收租之事實狀況，尚非定期催繳之意思通知。而證人廖學時雖證稱：「八
      十六年八月十六日我接任主委，八月十七日副主任委員廖本福帶我去認識所有
      承租人，能收到的先收，不能收的我說一、二個月後再收。....  八十六年十
      月二十七日我有和廖本福再去向甲○○女士要租金，她只交七十九年第三季的
      租金一萬元」等語（見本院卷第一二八頁），然廖學時並非系爭土地之共有人
      ，亦非出租人，已如前述，其自無定相當期限催告繳交租金之權，其所為催告
      之效力不及於系爭土地共有人。且廖學時既無終止系爭租賃契約之權，其主張
      向上訴人定期限催告給付租金，並於八十七年三月十一日委託律師事務所發函
      終止租約等情，其效力亦不及於系爭土地之共有人。此外，被上訴人復未能舉
      證證明系爭土地之共有人有定期催繳租金，因上訴人未依期限給付而終止系爭
      租約之事實，其主張業已終止系爭租約，請求拆屋還地等語，自屬無據。
  ４、綜上，本件上訴人雖積欠租金達二年以上，惟被上訴人未經合法催告、終止租
      約，其主張終止系爭租賃契約，尚非有據。
（三）被上訴人給付租金之請求有無理由部分：
      依兩造間系爭租約之約定，上訴人給付租金之義務，乃每年二期，每期應給付
      八千五百元，此為兩造所不爭執，而本件上訴人自七十九年間起至八十六年止
      為期八年，均未繳交租金之事實，已如前述，依前開租約約定，上訴人自有繳
      交自七十九年起至八十六年止租金之義務。從而，被上訴人本諸系爭租約約定
      ，主張上訴人應繳付自七十九年起至八十六年止未繳之租金計十三萬六千元（
      8500X8X2＝136000）及自起訴狀繕本送達翌日起計算之法定遲延利息，核屬有
      據。
七、綜上所述，被上訴人依系爭租約約定，請求上訴人給付十三萬六千元及自起訴狀
    繕本送達翌日即八十八年七月九日起按週年利率百分之五計算之利息部分，應予
    准許，原審就此部分為被上訴人勝訴之判決，並就兩造陳明願供擔保請准宣告假
    執行，與免為假執行之聲請，分別酌定相當擔保金額併准許之，均核與法相符，
    上訴意旨指摘原判決不當，為無理由，此部分上訴應予駁回。至被上訴人請求上
    訴人拆屋還地並返還無權占有系爭土地之不當得利部分，上訴人抗辯兩造之租賃
    契約未經終止，其本於租賃關係占有系爭土地並非無權占有等語，應可採信，被
    上訴人依民法第四百五十五條、第七百六十七條之規定訴請拆屋還地，及依不當
    得利法律關係請求上訴人返還無權占有系爭土地所受之利益，均無理由，應予駁
    回，上開部分原審為上訴人敗訴之判決，自有未洽，上訴意旨指摘原判決不當，
    求予廢棄改判，為有理由，應由本院將此部分廢棄改判。
八、本件事證已臻明確，兩造其餘攻擊防禦方法及舉證，於判決結果不生影響，無庸
    逐一論列，併此敘明。
九、據上論結，本件上訴為一部有理由，一部無理由，依民事訴訟法第四百四十九條
    第一項、四百五十條、第四百六十三條、第三百八十五條第一項前段、第七十九
    條但書，判決如主文。
中　　　華　　　民　　　國　　九十一　　年　　　十　　　月　　　一　　　日
~B1民事第四庭審判長法　官　黃斐君
~B2　　　　　　　　法　官　陳蘇宗
~B3　　　　　　　　法　官　張浴美
右為正本係照原本作成。
被上訴人得上訴。
如對本判決上訴，須於收受判決送達後二十日內向本院提出上訴書狀，其未表明上訴
理由者，應於提出上訴後二十日內向本院提出上訴理由書（須按他造人數附具繕本）
，並繳納送達用雙掛號郵票拾份（每份參拾肆元）。
上訴時應提出委任律師或具有律師資格之人之委任狀；委任有律師資格者，另應附具
律師及格證書及釋明委任人與受任人有民事訴訟法第四百六十六條之一第一項但書或
第二項（詳附註）所定關係之釋明文書影本。
~B 　 　　　　　　書記官　謝雅惠
中　　　華　　　民　　　國　　九十一　　年　　　十　　　月　　　二　　　日
附註：
民事訴訟法第四百六十六條之一（第一項、第二項）
對於第二審判決上訴，上訴人應委任律師為訴訟代理人。但上訴人或其法定代理人具
有律師資格者，不在此限。
上訴人之配偶、三親等內之血親、二親等內之姻親，或上訴人為法人、中央或地方機
關時，其所屬專任人員具有律師資格並經法院認為適當者，亦得為第三審訴訟代理人
。
                                                                        Ｈ
